ACORDAO-COMPLETO-2485338

ACÓRDÃO 8781/2021 ATA 21/2021 - PRIMEIRA CÂMARA

VISTOS, relatados e discutidos estes autos de tomada de contas especial instaurada pelo Fundo Nacional de Desenvolvimento da Educação (FNDE) em desfavor de Eugênia de Souza Araújo (CPF XXX.435.344-XX) , ex-prefeita de Betânia/PE, em razão de omissão no dever de prestar contas dos recursos recebidos por força do Programa Brasil Alfabetizado, no ciclo de 2011;
ACORDAM os ministros do Tribunal de Contas da União, reunidos em sessão da 1ª Câmara, diante das razões expostas pelo Relator, em:
9.1. acolher as alegações de defesa apresentadas pelo responsável Mário Gomes Flor Filho (CPF XXX.478.454-XX) , excluindo-o da relação processual;
9.2. julgar irregulares, nos termos dos arts. 1º, inciso I, 16, inciso III, alíneas b e c, da Lei 8.443/1992, c/c os arts. 19 e 23, inciso III, da mesma Lei, as contas da responsável Eugênia de Souza Araújo (CPF: XXX.435.344-XX) , condenando-a ao pagamento das importâncias a seguir especificadas, atualizadas monetariamente e acrescidas dos juros de mora, calculados a partir das datas discriminadas até a data da efetiva quitação do débito, fixando-lhe o prazo de 15 (quinze) dias, para que comprove, perante o Tribunal, o recolhimento das referidas quantias aos cofres do Fundo Nacional de Desenvolvimento da Educação, nos termos do art. 23, inciso III, alínea "a", da citada lei, c/c o art. 214, inciso III, alínea "a", do Regimento Interno do TCU:
	Data da ocorrência
	Valor original (R$) 

	2/10/2012
	36.810,00

	12/12/2011
	94.640,00

9.3 aplicar à responsável Eugênia de Souza Araújo (CPF XXX.435.344-XX) a multa prevista no art. 57 da Lei 8.443/1992 c/c o art. 267 do Regimento Interno do TCU, no valor de R$ 13.000,00, fixando-lhe o prazo de 15 (quinze) dias, a contar da notificação, para que comprove, perante o Tribunal (art. 214, III, alínea "a", do Regimento Interno do TCU) , o recolhimento da dívida aos cofres do Tesouro Nacional, atualizada monetariamente desde a data deste acórdão até a data do efetivo recolhimento, se paga após o vencimento, na forma da legislação em vigor; 
9.4. autorizar, desde logo, a cobrança judicial das dívidas, caso não atendidas as notificações, na forma do disposto no art. 28, inciso II, da Lei 8.443/1992; 
9.5. autorizar, desde logo, se requerido, com fundamento no art. 26, da Lei 8.443, de 1992, c/c o art. 217, §§ 1º e 2º do Regimento Interno do TCU, o parcelamento da dívida em até 36 (trinta e seis) parcelas, incidindo, sobre cada parcela, corrigida monetariamente, os correspondentes acréscimos legais, fixando-lhe o prazo de 15 (quinze) dias, a contar do recebimento da notificação, para comprovar, perante o Tribunal, o recolhimento da primeira parcela, e mensalmente, a contar da parcela anterior, para comprovar os recolhimentos das demais parcelas, devendo incidir, sobre cada valor mensal, atualizado monetariamente, os juros de mora devidos, no caso do débito, na forma prevista na legislação em vigor, alertando a responsável de que a falta de comprovação do recolhimento de qualquer parcela importará o vencimento antecipado do saldo devedor, nos termos do § 2º do art. 217 do Regimento Interno deste Tribunal; 
9.6. esclarecer à responsável Eugênia de Souza Araújo (CPF: XXX.435.344-XX) que, caso se demonstre, por via recursal, a correta aplicação dos recursos, o débito poderá ser afastado, mas permanecerá a irregularidade das contas, dando-se ensejo à aplicação da multa prevista no art. 58, inciso I, da Lei 8.443/1992;
9.7. enviar cópia deste Acórdão à Procuradoria da República no Estado de Pernambuco, nos termos do § 3º do art. 16 da Lei 8.443/1992, c/c o § 7º do art. 209 do Regimento Interno do TCU, para adoção das medidas cabíveis; e ao Fundo Nacional de Desenvolvimento da Educação e aos responsáveis, para ciência.

Tomada de contas especial instaurada pelo Fundo Nacional de Desenvolvimento da Educação (FNDE), em razão da omissão no dever legal de prestar contas quanto aos recursos repassados no âmbito do Programa Brasil Alfabetizado, ciclo 2011.

Primeira Câmara

Município de Betânia - PE.

3. Responsáveis: Eugenia de Souza Araújo (XXX.435.344-XX); Mario Gomes Flor Filho (XXX.478.454-XX).

13.1. Ministros presentes: Walton Alencar Rodrigues (Presidente), Vital do Rêgo (Relator) e Jorge Oliveira.
13.2. Ministro-Substituto convocado: Augusto Sherman Cavalcanti.
13.3. Ministro-Substituto presente: Weder de Oliveira.

VITAL DO RÊGO

Adoto como relatório a instrução de mérito elaborada no âmbito da Secretaria de Controle Externo de Tomada de Contas Especial - SecexTCE (peça 47) , que contou com a anuência do corpo diretivo daquela unidade técnica (peças 48 e 49) , a seguir transcrita com ajustes:
INTRODUÇÃO
Cuidam os autos de tomada de contas especial instaurada pelo Fundo Nacional de Desenvolvimento da Educação, em desfavor de Eugênia de Souza Araújo (CPF: XXX.435.344-XX) , em razão de omissão no dever de prestar contas dos recursos recebidos por força do Programa Brasil Alfabetizado, no ciclo de 2011.
HISTÓRICO
Em 10/4/2019, com fundamento na IN/TCU 71/2012, alterada pela IN/TCU 76/2016 e DN/TCU 155/2016, o dirigente da instituição Fundo Nacional de Desenvolvimento da Educação autorizou a instauração da tomada de contas especial (peça 1) . O processo foi registrado no sistema e-TCE com o número 2386/2019.
Os recursos repassados pelo FNDE ao município de Betânia/PE, no âmbito do Programa Brasil Alfabetizado - ciclo 2011, totalizaram R$ 131.450,00 (peça 7) . 
O fundamento para a instauração da Tomada de Contas Especial, conforme consignado na matriz de responsabilização elaborada pelo tomador de contas, foi a constatação da seguinte irregularidade: 
Não comprovação da boa e regular aplicação dos recursos federais repassados à Prefeitura Municipal de Betânia/PE, em face da omissão no dever de prestar contas dos valores transferidos, no âmbito do Programa Brasil Alfabetizado - PBA, no ciclo de 2011, cujo prazo encerrou-se em 26/5/2017.
A responsável arrolada na fase interna foi devidamente comunicada e, diante da ausência de justificativas suficientes para elidir a irregularidade e da não devolução dos recursos, instaurou-se a tomada de contas especial.
No relatório (peça 18) , o tomador de contas concluiu que o prejuízo importaria no valor original de R$ 131.450,00, imputando-se a responsabilidade a Eugênia de Souza Araújo, Prefeita Municipal, no período de 1/1/2009 a 31/12/2012 e 1/1/2013 a 31/12/2016, na condição de gestora dos recursos. 
Em 15/1/2020, a Controladoria-Geral da União emitiu o relatório de auditoria (peça 20) , em concordância com o relatório do tomador de contas. O certificado de auditoria e o parecer do dirigente do órgão de controle interno concluíram pela irregularidade das presentes contas (peças 21 e 22) .
Em 6/2/2020, o ministro responsável pela área atestou haver tomado conhecimento das conclusões contidas no relatório e certificado de auditoria, bem como do parecer conclusivo do dirigente do órgão de controle interno, manifestando-se pela irregularidade das contas, e determinou o encaminhamento do processo ao Tribunal de Contas da União (peça 23) .
Na instrução inicial (peça 27) , analisando-se os documentos nos autos, concluiu-se pela necessidade de realização de citação e audiência para as seguintes irregularidades: 
Irregularidade 1: não comprovação da boa e regular aplicação dos recursos federais repassados ao município de Betânia/PE, em face da omissão no dever de prestar contas dos valores transferidos, no âmbito do Programa Brasil Alfabetizado, no ciclo de 2011, cujo prazo encerrou-se em 26/5/2017.
Evidências: Informação nº 483/2019-SEOPC/COPRA/CGAPC/DIFIN/FNDE (peça 8) ; Relatório de TCE nº 19/2019-DIREC/COTCE/CGAPC/DIFIN-FNDE/MEC (peça 18) .
Normas infringidas: art. 37, caput, c/c o art. 70, parágrafo único, da Constituição da República Federativa do Brasil; art. 93, do Decreto-lei 200/1967; art. 66, do Decreto 93.872/1986; Resolução CD/FNDE nº 32, de 01/07/2011.
Débitos relacionados à responsável Eugênia de Souza Araújo (CPF: XXX.435.344-XX) :
	Data de ocorrência
	Valor histórico (R$) 

	2/10/2012
	36.810,00

	12/12/2011
	94.640,00

Cofre credor: Fundo Nacional de Desenvolvimento da Educação.
Responsável: Eugênia de Souza Araújo (CPF: XXX.435.344-XX) .
Conduta: não demonstrar a boa e regular aplicação dos recursos federais recebidos e geridos por meio do instrumento em questão, no ciclo de 2011, em face da omissão na prestação de contas, cujo prazo encerrou-se em 26/5/2017.
Nexo de causalidade: a conduta descrita impediu o estabelecimento do nexo causal entre as possíveis despesas efetuadas com os recursos recebidos, no âmbito do instrumento em questão, no ciclo de 2011.
Culpabilidade: não há excludentes de ilicitude, de culpabilidade e de punibilidade; é razoável supor que a responsável tinha consciência da ilicitude de sua conduta; era exigível conduta diversa da praticada, qual seja, desincumbir-se do seu dever por meio da apresentação da prestação de contas no prazo e forma devidos. 
Encaminhamento: citação.
Irregularidade 2: não cumprimento do prazo originalmente estipulado para prestação de contas do Programa Brasil Alfabetizado, no ciclo de 2011, cujo prazo encerrou-se em 26/5/2017; e não apresentação de justificativas ao concedente que demonstrassem a existência de impedimento de prestar contas quando do vencimento do referido prazo.
Evidências: Informação nº 483/2019-SEOPC/COPRA/CGAPC/DIFIN/FNDE (peça 8) ; Relatório de TCE nº 19/2019-DIREC/COTCE/CGAPC/DIFIN-FNDE/MEC (peça 18) .
Normas infringidas: art. 37, caput, c/c o art. 70, parágrafo único, da Constituição da República Federativa do Brasil; art. 93, do Decreto-lei 200/1967; art. 66, do Decreto 93.872/1986; Resolução CD/FNDE nº 32, de 01/07/2011; art. 26-A, §§ 7º ao 9º, da Lei 10.522/2002.
Responsável: Mario Gomes Flor Filho (CPF: XXX.478.454-XX) .
Conduta: descumprir o prazo originalmente estipulado para prestação de contas dos recursos federais recebidos à conta do instrumento em questão, no ciclo de 2011, o qual se encerrou em 26/5/2017, como também não apresentar justificativas ao concedente que demonstrassem a existência de impedimento de prestar contas quando do vencimento do referido prazo.
Nexo de causalidade: a conduta descrita impediu o estabelecimento do nexo causal entre as possíveis despesas efetuadas com os recursos recebidos, no âmbito do instrumento em questão, no ciclo de 2011.
Culpabilidade: não há excludentes de ilicitude, de culpabilidade e de punibilidade; é razoável supor que o responsável tinha consciência da ilicitude de sua conduta; era exigível conduta diversa da praticada, qual seja, desincumbir-se do seu dever por meio da apresentação da prestação de contas no prazo e forma devidos ou o oferecimento de justificativas no sentido de que adotou medidas administrativas que estavam ao seu alcance para obter a documentação necessária à prestação de contas, mas encontrou dificuldades concretas que o impediram de prestar contas. 
Encaminhamento: audiência.
Irregularidade 3: não disponibilização das condições materiais mínimas e necessárias para que o seu sucessor pudesse apresentar a prestação de contas do Programa Brasil Alfabetizado, no ciclo de 2011, cujo prazo encerrou-se em 26/5/2017.
Evidências: Informação nº 483/2019-SEOPC/COPRA/CGAPC/DIFIN/FNDE (peça 8) ; Relatório de TCE nº 19/2019-DIREC/COTCE/CGAPC/DIFIN-FNDE/MEC (peça 18) .
Normas infringidas: art. 37, caput, c/c o art. 70, parágrafo único, da Constituição da República Federativa do Brasil; art. 93, do Decreto-lei 200/1967; art. 66, do Decreto 93.872/1986; Resolução CD/FNDE nº 32, de 01/07/2011.
Responsável: Eugênia de Souza Araújo (CPF: XXX.435.344-XX) .
Conduta: não disponibilizar as condições materiais mínimas e necessárias para que o seu sucessor pudesse apresentar a prestação de contas.
Nexo de causalidade: a conduta descrita impediu o estabelecimento do nexo causal entre as possíveis despesas efetuadas com os recursos recebidos, no âmbito do instrumento em questão, no ciclo de 2011.
Culpabilidade: não há excludentes de ilicitude, de culpabilidade e de punibilidade; é razoável supor que a responsável tinha consciência da ilicitude de sua conduta; era exigível conduta diversa da praticada, qual seja, desincumbir-se do seu dever por meio da apresentação da prestação de contas no prazo e forma devidos. 
Encaminhamento: audiência.
Em cumprimento ao pronunciamento da unidade (peça 29) , foram efetuadas citação e audiências dos responsáveis, nos moldes adiante:
 Eugênia de Souza Araújo - promovida a citação e audiência da responsável, conforme delineado adiante:
	Comunicação: Ofício 12218/2020 - Seproc (peça 33) 
Data da Expedição: 9/4/2020
Data da Ciência: 16/4/2020 (peça 34) 
Nome Recebedor: recebido pela responsável
Observação: Ofício enviado para o endereço do responsável, conforme pesquisa na base de dados no sistema da Receita Federal, custodiada pelo TCU.
Fim do prazo para a defesa: 1/5/2020
	
 Mário Gomes Flor Filho - promovida a audiência do responsável, conforme delineado adiante:
	Comunicação: Ofício 12219/2020 - Seproc (peça 32) 
Data da Expedição: 9/4/2020
Data da Ciência: 16/4/2020 (peça 35) 
Nome Recebedor: Maria Lina da Conceição
Observação: Ofício enviado para o endereço do responsável, conforme pesquisa na base de dados no sistema do Renach, custodiada pelo TCU.
Fim do prazo para a defesa: 1/5/2020
	
Conforme Despacho de Conclusão das Comunicações Processuais (peça 38) , as providências inerentes às comunicações processuais foram concluídas. 
Transcorrido o prazo regimental, os responsáveis Mário Gomes Flor Filho e Eugênia de Souza Araújo apresentaram defesas, que serão analisadas na seção Exame Técnico.
ANÁLISE DOS PRESSUPOSTOS DE PROCEDIBILIDADE DA IN/TCU 71/2012
Avaliação de Viabilidade do Exercício do Contraditório e Ampla Defesa
Verifica-se que não houve o transcurso de mais de dez anos desde o fato gerador sem que tenha havido a notificação dos responsáveis pela autoridade administrativa federal competente (art. 6º, inciso II, c/c art. 19 da IN/TCU 71/2012, modificada pela IN/TCU 76/2016) , uma vez que o fato gerador da irregularidade sancionada ocorreu em 27/5/2017, haja vista que o vencimento do prazo para prestação de contas deu-se em 26/5/2017, e os responsáveis foram notificados sobre as irregularidades pela autoridade administrativa competente conforme abaixo:
Eugênia de Souza Araújo, por meio do ofício acostado à peça 2, p. 2, recebido em 18/1/2019, conforme AR à peça 4.
Mario Gomes Flor Filho, por meio do ofício acostado à peça 3, recebido em 20/9/2017, conforme comprovante de ciência à peça 5.
Valor de Constituição da TCE 	
Verifica-se, ainda, que o valor atualizado do débito apurado (sem juros) em 1/1/2017 é de R$ 183.250,25, portanto superior ao limite mínimo de R$ 100.000,00, na forma estabelecida conforme os arts. 6º, inciso I, e 19 da IN/TCU 71/2012, modificada pela IN/TCU 76/2016. 
OUTROS PROCESSOS/DÉBITOS NOS SISTEMAS DO TCU COM OS MESMOS RESPONSÁVEIS
Informa-se que foi encontrado processo no Tribunal com os mesmos responsáveis:
	Responsável
	Processos

	Eugênia de Souza Araújo
	Processo 036.314/2018-8 [TCE, aberto]

Informa-se que foi encontrado débito imputável aos responsáveis no banco de débitos existente no sistema e-TCE:
	Responsável
	Débitos inferiores

	Eugênia de Souza Araújo
	497/2020 (R$ 90.311,37) - Dano inferior ao limite de instauração da TCE cadastrado

A tomada de contas especial está, assim, devidamente constituída e em condição de ser instruída.
EXAME TÉCNICO
Da defesa da responsável Eugênia de Souza Araújo
A responsável Eugênia de Souza Araújo apresentou defesa, que passa a ser analisada em seguida:
Argumento 1 (peça 37, pp. 2-4) :
A responsável alega que dada a "existência de Ação Civil Pública de Improbidade Administrativa proposta pelo Município de Betânia/PE e posteriormente integrada pelo Ministério Público Federal, Proc. nº 0800428-94.2017.4.05.8303, que tramita no Juízo Federal da 18ª vara da seção judiciária de Pernambuco - Serra Talhada (JFPE da 5ª Região) , cujos fatos são exatamente os mesmos da Tomada de Contas Especial em tela",  restou "atingida a falta de interesse de existir uma deliberac¿a¿o por parte do TCU", tendo sido verificada a ause¿ncia de pressupostos de constituic¿a¿o e de desenvolvimento va¿lido e regular do processo, sendo querido, portanto, seu arquivamento, sem julgamento do mérito.
Análise do argumento 1: 
A responsável confunde a instância administrativa desta Tomada de Contas Especial, regulada pela Lei 8.443/1992, com a cível, relativa às ações de improbidade administrativa, tratada no âmbito judicial e regulada pela Lei 8.429/1992
Eventuais sentenças proferidas pelo juízo cível não vinculam a decisão administrativa a ser proferida por este Tribunal, e não acarretam qualquer prejuízo à competência exclusiva do TCU em verificar a boa e regular aplicação dos recursos federais: A sentença proferida pelo juízo cível, sob qualquer fundamento, não vincula a decisão administrativa proferida pelo TCU, em razão do princípio da independência das instâncias. Apenas a sentença absolutória no juízo criminal fundada no reconhecimento da inexistência material do fato ou na negativa de autoria tem habilidade para impedir a responsabilização civil e administrativa do agente. (Enunciado, Acórdão 6903/2018-TCU-Segunda Câmara, relatora Ministra Ana Arraes, Acórdão 131/2017-TCU-Plenário, relator Ministro Walton Alencar Rodrigues) 
A independência das instâncias só deixa de prevalecer quando a decisão judicial que declara a inexistência do fato ou nega sua autoria é proferida em ação de natureza criminal. Tratando-se de ação de civil, prevalece a regra geral, que é a incomunicabilidade das instâncias civil, penal e administrativa. Esse entendimento acerca da incomunicabilidade das decisões judiciais em ações civis e decisões do Tribunal de Contas da União (TCU) é pacífico nessa Corte de Contas, tendo sido proferida, por exemplo, no Acórdão 2983/2016-TCU-Primeira Câmara, em processo de relatoria do Exmo. Ministro Bruno Dantas.
Da análise procedida acima, verifica-se que os argumentos de defesa não foram suficientes para elidir a irregularidade pela qual está sendo responsabilizada, de forma que devem ser rejeitados.
Argumento 2 (peça 37, pp. 5-9) :
A responsável alega que: 
"não ficou comprovado que a Defendente deixou a Prefeitura sem condições materiais mínimas e necessárias para que seu sucessor pudesse apresentar a prestação de contas do Programa Brasil Alfabetizado, no ciclo de 2011, cujo prazo teria encerrado em 2017"; 
que "observa-se na ação judicial supramencionada (Proc. nº 0800428-94.2017.4.05.8303, que tramita no Juízo Federal da 18ª vara da seção judiciária de Pernambuco - Serra Talhada) , que o atual gestor (e representante do Município) recebeu formalmente todos os documentos necessários para tal (como bem comprovam os documentos de Id nº 4058303.4375877, 4058303.4375879 e 4058303.4375880) ";
que "a Defendente não possui mais condições de comprovar a existência dos documentos constantes dos arquivos da Prefeitura, pois não se encontra mais presente no dia a dia da gestão pública";
que "o que cabia a Defendente, na realidade, foi feito quando da transição de governos, pois que cuidou ela de elencar todos os convênios firmados em sua gestão, bem como todos os valores recebidos pelo Município naquele período, cabendo, contudo, ao atual Gestor, na posse do mandato eletivo que exerce, a prestação de contas";
que "o dever de prestar contas, nesse caso, era e e¿ do atual Gestor, pois que e¿ ele quem pode reunir a partir dos elementos constantes nos arquivos da Prefeitura os documentos necessários para tal
que "não se pode exigir que a Defendente, não sendo a atual Gestora do Município, possua os documentos necessários para a finalização da prestação de contas exigida pelo Fundo Nacional de Desenvolvimento da Educação - FNDE, pois que os documentos relativos a¿ sua gestão (2008-2016) encontram-se no Arquivo Geral da Edilidade, localizado no Mercado Central de Betânia"
que "não ha¿ elementos de convicção, sequer indícios mínimos de que a Defendente não entregou a documentação da prestação de contas para a atual gestão".
Análise do argumento 2: 
Cabe, inicialmente, frisar que a responsável apresentou defesa composta de alegações meramente retóricas e desacompanhadas de quaisquer elementos que as corroborassem ou que pudessem afastar a irregularidade que lhe está sendo imputada, tampouco justificar a conduta omissiva. Além disso, a responsável não apresentou qualquer nova evidência e/ou documentação até a elaboração da presente instrução, com vistas a respaldar suas afirmações. 
A corresponsabilidade dos prefeitos antecessor e sucessor pela comprovação da boa e regular aplicação dos recursos, ainda é matéria de larga discussão neste Tribunal. Contudo, é válido o entendimento de que em um plano abstrato, é possível definir e delimitar, a quem cabe o quê, em consonância ao Acórdão 3576/2019-TCU-Segunda Câmara, rel. min. Ana Arraes:
"22. 	Ademais, consoante mencionado pelo auditor da Serur, são diversos os precedentes desta Corte no sentido de que a obrigação primária de prestar contas recai sobre o prefeito em cuja gestão se enquadra a data prevista para fazê-lo. Nesse sentido, destaco o Acórdão 6171/2011-TCU-Primeira Câmara (rel. min. José Múcio) e o Acórdão 1536/2008-TCU-Segunda Câmara (rel. min. Ubiratan Aguiar) .
23. 	Obviamente, esse entendimento não significa que o agente que geriu recursos, mas não ficou responsável pela prestação de contas esteja isento de responsabilidade. A obrigação de prestar contas não se confunde com a sujeição à responsabilidade pela gestão dos recursos.
24. 	O que é importante é que esteja definido, em abstrato, a quem cabe o quê. Por elucidativo, destaco excerto do voto condutor do Acórdão 2963/2010-TCU-Primeira Câmara que evidenciou que essa definição de responsabilidades ainda não teve o tratamento normativo adequado, verbis:
Quando a vigência do termo de ajuste de transferência de recursos se estende pela gestão indivíduos distintos, a responsabilidade pela apresentação da prestação de contas é do último deles (último sucessor) . Entretanto, a responsabilidade pela execução/comprovação da aplicação dos recursos é individual e fica adstrita ao período de gestão de cada um deles.
No que tange à responsabilidade da ex-Prefeita em apresentar a documentação necessária à prestação de contas ou elementos probatórios de que estes foram disponibilizados ao sucessor, cumpre destacar os seguintes apontamentos da instrução antecedente a este respeito: 
19.3.1.3. No caso em exame, apesar do prazo para prestação de contas ter se encerrado em 26/5/2017 durante o período de gestão do Sr. Mario Gomes Flor Filho, este adotou medidas legais de resguardo ao erário, conforme Representação protocolizada junto ao Ministério Público Federal (peça 9) . Tendo em vista as providências adotadas pelo Sr. Mario Gomes Flor Filho, há presunção de que não houve a disponibilização pela ex-Prefeita das condições materiais mínimas e necessárias para que seu sucessor pudesse apresentar a prestação de contas, cumprindo ouvi-la nos autos para que apresente razões de justificativa para a falha apontada ou elementos probatórios de que o fez.
19.3.1.4. Não obstante o vencimento do prazo em tela não ter ocorrido no seu mandato, a ex-Prefeita terá total interesse em que a prestação de contas seja entregue de forma completa, contendo todos os documentos exigidos pela legislação, até porque, se não for assim, ela é que responde pelo dano presumido resultante da não comprovação da boa e regular aplicação dos recursos repassados, em virtude da omissão no dever de prestar contas, na condição de gestora dos recursos. Desse modo, nada mais natural que dela se exija a entrega da documentação necessária à prestação de contas pelo sucessor.
19.3.1.3. Vê-se, portanto, que o dever de prestar contas é uma "via de mão dupla", pavimentada pelo princípio da continuidade administrativa. Nesse passo, ante as incertezas que cercam esse tipo de situação - TCE instaurada por "omissão" em transição de mandatos, ambos gestores, antecessor e sucessor, devem ser ouvidos em audiência, cada um pela conduta que pode ter concorrido para a caracterização da omissão.
Entende-se haver uma responsabilidade precípua do administrator que deixa a chefia do Executivo municipal de constituir uma comissão de transição de governo, com o objetivo justamente de fornecer à nova gestão eleita todos os documentos e informações sobre os repasses federais pendentes de prestação de contas, exigindo da nova administração, de forma acautelatória, recibo ou documento equivalente de entrega da documentação relativa às transferências pendentes de prestação de contas.
Destarte, considera-se razoável esperar que fossem apresentados elementos que pudessem comprovar a narrativa apresentada sobre a transição de governos, como por exemplo, a alegada documentação, citada acima no item 22.3, demonstrando "que o atual gestor (e representante do Município) recebeu formalmente todos os documentos necessários para tal", ou comunicações com a nova gestão atinentes à referida entrega na transição de governos.
Da análise procedida acima, não tendo a responsável apresentado elementos probatórios que justifiquem ou refutem a presunção de que a documentação não foi deixada para o sucessor, como este alegou na Representação protocolizada junto ao Ministério Público Federal, verifica-se que os argumentos de defesa não foram suficientes para elidir a irregularidade pela qual está sendo responsabilizada, de forma que devem ser rejeitados.
Não havendo elementos para que se possa efetivamente aferir e reconhecer a ocorrência de boa-fé na conduta de Eugênia de Souza Araújo, pode este Tribunal, desde logo, proferir o julgamento de mérito pela irregularidade das contas, conforme os termos dos §§ 2º e 6º do art. 202 do Regimento Interno do TCU, condenando-se a responsável ao débito apurado e aplicando-lhe a multa prevista no art. 57, da Lei 8.443/1992.
Da defesa do responsável Mário Gomes Flor Filho
O responsável Mário Gomes Flor Filho apresentou defesa, que passa a ser analisada em seguida:
Argumento 1 (peça 43, p. 3) :
O responsável alega que não há imputação de corresponsabilidade ao sucessor, visto que adotou as medidas legais de resguardo ao erário, conforme Representação protocolizada junto ao Ministério Público Federal, como se verifica do seguinte trecho de sua defesa:
O atual gestor, Sr. Ma¿rio Gomes Flo¿r Filho, assumiu a gestão do Município de Betânia em 1/1/2017, tendo apenas 5 (cinco) meses de gestão quando findou o prazo para prestação de contas relativa ao Programa Brasil Alfabetizado, em 26/5/2017.
Ocorre que, quando notificado para prestar contas, o atual gestor realizou uma busca na documentação referente ao Programa BRALF (ciclo 2011) , tendo esta restado infrutífera, visto que não conseguiu localizar nenhuma documentação referente ao programa bem como, referente a outros compromissos da Administração que estavam sob a responsabilidade da gestão anterior, Eugênia de Souza Araújo, como Prefeita do Município de Betânia até¿ o dia 31 de dezembro de 2016.
O atual gestor se deparou com o seguinte cenário: A administração anterior não deixou documentação necessária para realização das prestações de contas referente aos seguintes compromisso: Termo de Compromisso no 4250- Processo no 23400.001891/2012-56; Termo de Compromisso no 201405945- Processo no 23400.006382/2014-81; Termo de Compromisso no 8812- Processo no 23400.006460/2012-86; Programa Brasil Alfabetizado Ciclo 2011 (execução em 2012) e; ao Programa Manutenção da Educação Infantil - Apoio Suplementar (execução em 2012) .
Diante desta situação, o Município notificou, por diversas vezes, a ex-gestora, para que informasse acerca da aplicação dos valores repassado pelo FNDE bem como sobre a localização dos documentos referentes aos Compromisso assumidos pela Administração - dentre eles, o Programa Brasil Alfabetiza- Ciclo 2011 - não tendo, no entanto, obtido resposta.
Restando infrutífera as tentativas extrajudiciais de obter as informações, o Município protocolou, em 20/09/2018, junto ao Ministério Público Federal, uma Representação Criminal, visto que não foram encontrados, no arquivo morto bem como, em nenhum local da prefeitura e/ou Secretaria de Educação do Município de Betânia/PE, o que impossibilitou o atual gestor de cumprir o seu dever de prestar contas.
Análise do argumento 1: 
Cumpre, destacar os seguintes apontamentos da instrução antecedente a este respeito:
19.2.1.2.	No tocante à delimitação de responsabilidades entre antecessor e sucessor na gestão descentralizada de recursos federais, em se tratando de transferências voluntárias, é entendimento consolidado no TCU de que a obrigação de prestar contas atinge não somente o gestor dos recursos transferidos, como também o seu sucessor, no caso em que o prazo para prestação de contas recai na gestão do sucessor (Acórdão 331/2010-TCU-Segunda Câmara, 6.171/2011-TCU-1ª Câmara, 2.773/2012-TCU-1ª Câmara, entre outros) , como no caso vertente.
19.2.1.3.	No entanto, se o prefeito sucessor fica impossibilitado de prestar contas dos recursos utilizados em gestão anterior, porque o seu antecessor não lhe repassou os documentos necessários para essa prestação, a jurisprudência reconhece a possibilidade de o sucessor ter afastada a sua responsabilidade, no caso de terem sido adotadas as medidas legais visando ao resguardo do patrimônio público (Acórdão 1541/2008-TCU-Segunda Câmara, 2773/2012-TCU-1ª Câmara, 3039/2011 -TCU-2ª Câmara, entre outros) . Tal orientação decorre do Enunciado da Súmula 230 do TCU e do disposto no art. 26-A, §§ 7º ao 9º, da Lei 10.522/2002, in verbis (grifamos) :
Súmula 230 do TCU
Compete ao prefeito sucessor apresentar a prestação de contas referente aos recursos federais recebidos por seu antecessor, quando este não o tiver feito e o prazo para adimplemento dessa obrigação vencer ou estiver vencido no período de gestão do próprio mandatário sucessor, ou, na impossibilidade de fazê-lo, adotar as medidas legais visando ao resguardo do patrimônio público.
Lei 10.522/2002
Art. 26-A.  O órgão ou entidade que receber recursos para execução de convênios, contratos de repasse e termos de parcerias na forma estabelecida pela legislação federal estará sujeito a prestar contas da sua boa e regular aplicação, observando-se o disposto nos §§ 1o a 10 deste artigo.
§ 7º Cabe ao prefeito e ao governador sucessores prestarem contas dos recursos provenientes de convênios, contratos de repasse e termos de parcerias firmados pelos seus antecessores. 
§ 8º Na impossibilidade de atender ao disposto no § 7º, deverão ser apresentadas ao concedente justificativas que demonstrem o impedimento de prestar contas e solicitação de instauração de tomada de contas especial. 
§ 9º Adotada a providência prevista no § 8º, o registro de inadimplência do órgão ou entidade será suspenso, no prazo de até 48 (quarenta e oito) horas, pelo concedente.
19.2.1.4.	Com base nas disposições acima, não é difícil perceber que foram erigidas duas condições cumulativas e indispensáveis ao afastamento da corresponsabilidade do mandatário sucessor, a saber: a) demonstração da impossibilidade de prestar contas dos recursos geridos pelo antecessor; e b) adoção de medida destinada ao resguardo do patrimônio público.
19.2.1.5.	No caso concreto, embora existam nos autos elementos probatórios de que o sucessor tomou providência condizente com o objetivo de resguardo do patrimônio público, conforme Representação protocolizada junto ao Ministério Público Federal (peça 9) , inexiste comprovação da adoção de medidas efetivas que possam comprovar o atendimento da primeira condição para o afastamento de sua responsabilidade, qual seja, a apresentação de justificativas consistentes, respaldas na demonstração de providências concretas que tenham sido adotadas, com vistas a reunir a documentação necessária à prestação de contas ou que demonstrem o seu impedimento.
Conforme a jurisprudência do TCU, "a obrigação primária de prestar contas dos recursos transferidos ao município recai sobre o prefeito em cuja gestão se enquadra a data prevista para fazê-lo" (Acórdão 3576/2019-TCU-Segunda Câmara, Relatora Ministra Ana Arraes) . Eventuais dificuldades do gestor na obtenção dos documentos necessários à prestação de contas dos recursos geridos, inclusive as derivadas de possíveis obstáculos criadas pelo antecessor, se não resolvidas administrativamente, devem ser por ele levadas ao conhecimento do Poder Judiciário, por meio de ação própria (ação de exibição de documentos) , uma vez que a responsabilidade pela comprovação da boa e regular aplicação dos recursos públicos é pessoal (Acórdão 1838/2019-TCU-Primeira Câmara, Relator Ministro Vital do Rêgo) 
Conforme informa o ex-gestor em suas razões de justificativa, restando infrutíferas as tentativas extrajudiciais de obter as informações necessárias à prestação de contas, o Município protocolou, em 20/09/2018, junto ao Ministério Público Federal, uma Representação Criminal contra a sua antecessora, detalhando as providências seguintes por ele adotadas: buscas da documentação nos arquivos da prefeitura, incluindo arquivo morto; notificação à ex-gestora para que informasse acerca da aplicação dos valores repassado pelo FNDE, bem como sobre a localização dos documentos referentes aos compromissos assumidos pela Administração.
Destarte, entende esta Unidade Técnica que o responsável Mário Gomes Flor Filho adotou as medidas esperadas para a situação e que, portanto, as razões de justificativa apresentadas pelo ex-gestor devam ser acolhidas, propondo-se a sua retirada do rol de responsáveis, excluindo-o da relação processual.
Prescrição da Pretensão Punitiva
Vale ressaltar que a pretensão punitiva do TCU, conforme Acórdão 1441/2016-TCU-Plenário, Relator Min. Benjamin Zymler, que uniformizou a jurisprudência acerca dessa questão, subordina-se ao prazo geral de prescrição indicado no art. 205 do Código Civil, que é de dez anos, contado da data de ocorrência da irregularidade sancionada, nos termos do art. 189 do Código Civil, sendo este prazo interrompido pelo ato que ordenar a citação, a audiência ou a oitiva dos responsáveis.
No caso em exame, não ocorreu a prescrição, uma vez que a irregularidade sancionada ocorreu em 27/5/2017, e o ato de ordenação da citação ocorreu em 28/3/2020.
Cumulatividade de multas 
Quanto à possibilidade de aplicação cumulativa das multas dos arts. 57 e 58, inciso I, da Lei 8.443/1992, ainda que seja adequada a realização de citação e audiência do responsável, por força do disposto no art. 209, § 4º, do Regimento Interno do TCU, o Tribunal reconhece que existe relação de subordinação entre as condutas de "não comprovação da aplicação dos recursos" e de "omissão no dever de prestar contas", sendo a primeira consequência da segunda, o que enseja, na verificação das duas irregularidades, a aplicação da multa do art. 57, com o afastamento da multa do art. 58, inciso I, em atenção ao princípio da absorção (Acórdão 9579/2015-TCU-Segunda Câmara, Relator Min. Vital do Rêgo; Acórdão 2469/2019-TCU-Primeira Câmara, Relator Min. Augusto Sherman) .
Conforme leciona Cezar Bitencourt (Tratado de Direito Penal: parte geral - 8ª Edição - São Paulo: Saraiva, 2003. Pg. 565) , na absorção, " (...) a pena do delito mais grave absorve a pena do delito menos grave, que deve ser desprezada". Deste modo, a "omissão no dever de prestar contas", embora seja uma irregularidade autônoma, funciona como fase ou meio para a consecução da "não comprovação da aplicação dos recursos", havendo clara relação de interdependência entre essas condutas. Dessa forma, recaindo as duas ocorrências num mesmo gestor, deve prevalecer a pena do delito mais grave, qual seja, a multa do art. 57, da Lei 8.443/1992.
No caso concreto, entende esta Unidade Técnica que a mesma linha de raciocínio se aplica à "não comprovação da boa e regular aplicação dos recursos federais repassados em face da omissão no dever de prestar contas" porque, em última análise, a caracterização da situação de omissão decorreu diretamente da impossibilidade do sucessor poder apresentar a prestação de contas no prazo estabelecido devido ao não fornecimento por seu antecessor dos documentos necessários para tanto. Aliás, este é o pressuposto do entendimento consubstanciado na Súmula 230 do TCU, na parte em que possibilita o afastamento da responsabilidade do sucessor pela adoção de medidas de resguardo ao erário.
Cumpre observar, ainda, que a conduta da responsável, consistente nas irregularidades "não comprovação da boa e regular aplicação dos recursos federais repassados em face da omissão no dever de prestar contas" e "não disponibilização das condições materiais mínimas e necessárias para que o seu sucessor pudesse apresentar a prestação de contas" (que deu causa à omissão justificada na prestação de contas pelo sucessor) , configura violação não só às regras legais, mas também aos princípios basilares da administração pública, eis que, em última análise, ocorre o comprometimento da necessária satisfação à sociedade sobre o efetivo emprego dos recursos públicos postos à disposição da municipalidade, por força do instrumento de repasse em questão.
Nesses casos, em que fica evidente a falta de transparência do gestor, não há como afastar a possibilidade de que os recursos públicos federais transferidos ao município tenham sido desviados, a revelar grave inobservância de dever de cuidado no trato com a coisa pública, isto é, ato praticado com culpa grave, pois, na espécie, a conduta do responsável se distancia daquela que seria esperada de um administrador público minimante diligente, num claro exemplo de erro grosseiro a que alude o art. 28 do Decreto-lei 4.657/1942 (Lei de Introdução às Normas do Direito Brasileiro) , incluído pela Lei 13.655/2018 (Acórdão 1689/2019-TCU-Plenário, Relator Min. Augusto Nardes; Acórdão 2924/2018-TCU-Plenário, Relator Min. José Mucio Monteiro; Acórdão 2391/2018-TCU-Plenário, Relator Min. Benjamin Zymler) .
CONCLUSÃO
Em face da análise promovida na seção "Exame Técnico", propõe-se rejeitar as alegações de defesa de Eugênia de Souza Araújo, uma vez que não foram suficientes para sanar as irregularidades a ela atribuídas e nem afastar o débito apurado. Ademais, inexistem nos autos elementos que demonstrem a boa-fé da responsável ou a ocorrência de outras excludentes de culpabilidade.
No que tange ao Sr. Mário Gomes Flor Filho, tendo este apresentado evidências que adotou as medidas esperadas para a situação, propõe-se acolher as suas razões de justificativa, excluindo-o da relação processual.
Verifica-se também que não houve a prescrição da pretensão punitiva, conforme análise já realizada.
Observa-se que, não obstante a conduta da Sra. Eugênia de Souza Araújo possa ter concorrido decisivamente para a caracterização da omissão, uma vez que não há comprovação de que tenha cumprido com sua obrigação de disponibilizar as condições materiais mínimas e necessárias para que o seu sucessor pudesse apresentar a prestação de contas, fato é que o vencimento do prazo para essa prestação recaiu no mandato seguinte (em 26/5/2017) , quando já não estava mais à frente da administração municipal, razão por que a gestora deve ser responsabilizada, haja vista o teor da citação acima referida (item 9.1 desta instrução) , com fundamento no art. 16, inciso III, alíneas "b" e "c", da Lei 8.443/1992.
Tendo em vista que não constam dos autos elementos que permitam reconhecer a boa-fé da responsável, sugere-se que as suas contas sejam julgadas irregulares, nos termos do art. 202, § 6º, do Regimento Interno do TCU, com a imputação do débito atualizado monetariamente e acrescido de juros de mora, nos termos do art. 202, § 1º do Regimento Interno do TCU, descontado o valor eventualmente recolhido, com a aplicação da multa prevista no art. 57 da Lei 8.443/1992.
Por fim, como não houve elementos que pudessem modificar o entendimento acerca das irregularidades em apuração, mantém-se a matriz de responsabilização presente na peça 26.
PROPOSTA DE ENCAMINHAMENTO
Diante do exposto, submetemos os autos à consideração superior, propondo ao Tribunal:
acolher as alegações de defesa apresentadas pelo responsável Mário Gomes Flor Filho (CPF: XXX.478.454-XX) , excluindo-o da relação processual; 
rejeitar as alegações de defesa apresentadas pela responsável Eugênia de Souza Araújo (CPF: XXX.435.344-XX) ; 
julgar irregulares, nos termos dos arts. 1º, inciso I, 16, inciso III, alíneas b e c, da Lei 8.443/1992, c/c os arts. 19 e 23, inciso III, da mesma Lei, as contas da responsável Eugênia de Souza Araújo (CPF: XXX.435.344-XX) , condenando-a ao pagamento das importâncias a seguir especificadas, atualizadas monetariamente e acrescidas dos juros de mora, calculadas a partir das datas discriminadas até a data da efetiva quitação do débito, fixando-lhe o prazo de quinze dias, para que comprove, perante o Tribunal, o recolhimento das referidas quantias aos cofres do Fundo Nacional de Desenvolvimento da Educação, nos termos do art. 23, inciso III, alínea "a", da citada lei, c/c o art. 214, inciso III, alínea "a", do Regimento Interno do TCU. 
		Débitos relacionados à responsável Eugênia de Souza Araújo (CPF: XXX.435.344-XX) :
	Data de ocorrência
	Valor histórico (R$) 

	2/10/2012
	36.810,00

	12/12/2011
	94.640,00

Valor atualizado do débito (com juros) em 18/5/2021: R$ 231.637,74.
aplicar à responsável Eugênia de Souza Araújo (CPF: XXX.435.344-XX) , a multa prevista no art. 57 da Lei 8.443/1992 c/c o art. 267 do Regimento Interno do TCU, fixando-lhe o prazo de quinze dias, a contar da notificação, para que comprove, perante o Tribunal (art. 214, III, alínea "a", do Regimento Interno do TCU) , o recolhimento da dívida aos cofres do Tesouro Nacional, atualizada monetariamente desde a data do acórdão que vier a ser proferido por este Tribunal até a data do efetivo recolhimento, se paga após o vencimento, na forma da legislação em vigor;
autorizar, desde logo, a cobrança judicial das dívidas, caso não atendidas as notificações, na forma do disposto no art. 28, inciso II, da Lei 8.443/1992;
autorizar também, desde logo, se requerido, com fundamento no art. 26, da Lei 8.443, de 1992, c/c o art. 217, §§ 1º e 2º do Regimento Interno do TCU, o parcelamento da (s) dívida (s) em até 36 parcelas, incidindo, sobre cada parcela, corrigida monetariamente, os correspondentes acréscimos legais, fixando-lhe o prazo de quinze dias, a contar do recebimento da notificação, para comprovar, perante o Tribunal, o recolhimento da primeira parcela, e de trinta dias, a contar da parcela anterior, para comprovar os recolhimentos das demais parcelas, devendo incidir, sobre cada valor mensal, atualizado monetariamente, os juros de mora devidos, no caso do débito, na forma prevista na legislação em vigor, alertando os responsáveis de que a falta de comprovação do recolhimento de qualquer parcela importará o vencimento antecipado do saldo devedor, nos termos do § 2º do art. 217 do Regimento Interno deste Tribunal; 
esclarecer à responsável Eugênia de Souza Araújo (CPF: XXX.435.344-XX) que, caso se demonstre, por via recursal, a correta aplicação dos recursos, o débito poderá ser afastado, mas permanecerá a irregularidade das contas, dando-se ensejo à aplicação da multa prevista no art. 58, inciso I, da Lei 8.443/1992;
enviar cópia do Acórdão a ser prolatado à Procuradoria da República no Estado de Pernambuco, nos termos do § 3º do art. 16 da Lei 8.443/1992, c/c o § 7º do art. 209 do Regimento Interno do TCU, para adoção das medidas cabíveis; e
enviar cópia do Acórdão que vier a ser proferido ao Fundo Nacional de Desenvolvimento da Educação e aos responsáveis, para ciência;
informar à Procuradoria da República no Estado de Pernambuco, ao Fundo Nacional de Desenvolvimento da Educação e aos responsáveis que a presente deliberação, acompanhada do Relatório e do Voto que a fundamenta, está disponível para a consulta no endereço www.tcu.gov.br/acordaos, além de esclarecer que, caso requerido, o TCU poderá fornecer sem custos as correspondentes cópias, de forma impressa; e
informar à Procuradoria da República no Estado de Pernambuco que, nos termos do parágrafo único do art. 62 da Resolução TCU 259/2014, os procuradores e membros do Ministério Público credenciados nesta Corte podem acessar os presentes autos de forma eletrônica e automática, ressalvados apenas os casos de eventuais peças classificadas como sigilosas, as quais requerem solicitação formal.
Em seu parecer (peça 50) , o representante do MPTCU manifestou-se de acordo com a proposta oferecida pela unidade técnica, acrescentando:
Em face dos elementos constantes dos autos, este representante do Ministério Público de Contas da União manifesta-se de acordo com o encaminhamento oferecido pela unidade técnica, em pareceres uniformes (peças 47 a 49) , sem prejuízo de esclarecer que, no que tange à responsável Eugênia de Souza Araújo, o termo inicial para a contagem do prazo prescricional da pretensão punitiva deve ser o último dia de seu mandato, ou seja, dia 31/12/2016. Mesmo considerando essa data como termo inicial, não ocorreu a prescrição da pretensão punitiva do Tribunal de Contas, uma vez que a interrupção do prazo se deu em 28/3/2020, com o ato ordinatório da citação (peça 29) .
	É o relatório.

Filipe Fernandes Campos (OAB/PE 31.509); Leucio de Lemos Filho (OAB/PE 5807) e outros.

Procurador Rodrigo Medeiros de Lima.

TOMADA DE CONTAS ESPECIAL. REPASSE DE RECURSOS A MUNICIPALIDADE. PROGRAMA BRASIL ALFABETIZADO. OMISSÃO NO DEVER DE PRESTAR CONTAS. NÃO COMPROVAÇÃO DA REGULAR APLICAÇÃO DOS RECURSOS. IRREGULARIDADE DAS CONTAS DA PREFEITA GESTORA. CONDENAÇÃO EM DÉBITO E APLICAÇÃO DE MULTA. PROVIDÊNCIAS TOMADAS PELO PREFEITO SUCESSOR. ACATAMENTO DAS RAZÕES DE JUSTIFICATIVA. EXCLUSÃO DA RELAÇÃO PROCESSUAL.

TOMADA DE CONTAS ESPECIAL (TCE)

Secretaria de Controle Externo de Tomada de Contas Especial (SecexTCE).

Em apreciação, tomada de contas especial instaurada pelo Fundo Nacional de Desenvolvimento da Educação (FNDE) em desfavor de Eugênia de Souza Araújo, em razão de omissão no dever de prestar contas dos recursos recebidos por força do Programa Brasil Alfabetizado, no ciclo de 2011.
Os recursos foram repassados pelo FNDE ao município de Betânia/PE e totalizaram R$ 131.450,00, em duas parcelas de R$ 94.640,00 e R$ 36.810,00, respectivamente em 8/12/2011 e 28/09/2012, conforme ordens bancárias à peça 7.
Diante da não comprovação da boa e regular aplicação dos recursos federais repassados, em face da omissão no dever de prestar contas dos valores transferidos, cujo prazo encerrou-se em 26/5/2017, foi instaurada a presente Tomada de Contas Especial, consoante Relatório de TCE 19/2019-DIREC/COTCE/CGAPC/DIFIN-FNDE/MEC e respectiva matriz de responsabilização (peças 17 e 18) .
Após as devidas notificações, a sra. Eugênia de Souza Araújo não apresentou justificativas nem recolheu o valor do débito imputado a ela (peça 18, p. 4) . Já a Prefeitura Municipal de Betânia/PE, por intermédio do sr. Mario Gomes Flôr Filho, gestor desde 2017, teria adotado as medidas legais de resguardo ao erário, conforme Representação protocolizada junto à Procuradoria da República no Município de Serra Talhada/PE (peça 9) . Segundo Nota 01752/2018, da Coordenação de Contencioso da Procuradoria Federal junto ao Fundo Nacional de Desenvolvimento da Educação (peça 10) , essa documentação foi considerada suficiente para comprovação da adoção das referidas medidas.
O tomador de contas concluiu, no tocante à quantificação do dano, que o prejuízo representa 100% dos recursos repassados - valor original de R$ 131.450,00 -, imputado à sra. Eugênia de Souza Araújo, uma vez que era a responsável pela gestão dos recursos federais no período de 2009 a 2012 e 2013 a 2016, considerando as datas dos repasses das ordens bancárias, sem adoção das providências necessárias para que a execução dos recursos fosse devidamente comprovada.
A Controladoria-Geral da União emitiu o relatório de auditoria (peça 20) em concordância com o relatório do tomador de contas. O certificado de auditoria e o parecer do dirigente do órgão de controle interno concluíram pela irregularidade das presentes contas (peças 21 e 22) . O ministro responsável pela área atestou haver tomado conhecimento das conclusões contidas no relatório e no certificado de auditoria, bem como do parecer conclusivo do dirigente do órgão de controle interno, manifestando-se pela irregularidade das contas, e determinou o encaminhamento do processo ao TCU (peça 23) .
No âmbito deste Tribunal, a Secretaria de Controle Externo de Tomada de Contas Especial (SecexTCE) promoveu a regular citação da responsável, que apresentou suas alegações de defesa por meio de seus advogados (peça 37) , as quais foram rejeitadas pela unidade técnica, que, ao final, propôs julgar irregulares suas contas, condená-la ao pagamento de débito integral dos recursos repassados e lhe aplicar multa. Também foi promovida a regular audiência do sr. Mario Gomes Flôr Filho, gestor desde 2017, cujas razões de justificativa apresentadas por seu advogado (peça 43) foram acolhidas pela unidade técnica, que propôs sua exclusão da relação processual.
O Ministério Público junto ao Tribunal de Contas da União (MPTCU) , neste ato representado pelo Procurador Rodrigo Medeiros de Lima, concordou com a proposta da unidade técnica (peça 50) .
Feito esse resumo, passo a decidir.
Acompanho as conclusões e encaminhamentos propostos pela unidade instrutora, as quais contaram também com a anuência do membro do Ministério Público junto a este Tribunal, cujos fundamentos adoto como minhas razões de decidir, sem prejuízo dos breves comentários que faço a seguir acerca dos aspectos que considero de maior relevância.
Inicialmente, a sra. Eugênia de Souza Araújo pugna pela ausência de pressupostos de constituição e de desenvolvimento válido e regular do processo, requerendo seu arquivamento, sem julgamento do mérito, diante da existência de Ação Civil Pública de Improbidade Administrativa proposta pelo município de Betânia/PE e posteriormente integrada pelo Ministério Público Federal, Proc. 0800428-94.2017.4.05.8303, que tramita no Juízo Federal da 18ª vara da seção judiciária de Pernambuco - Serra Talhada (JFPE da 5ª Região) , cujos fatos são os mesmos da Tomada de Contas Especial em tela.
A responsável ainda alega que o atual gestor e representante do município recebeu formalmente todos os documentos necessários para prestação de contas do referido programa, "como bem comprovam os documentos de Id nº 4058303.4375877, 4058303.4375879 e 4058303.4375880" (peça 7) e que, na condição de ex-gestora, não possuía condições de comprovar a existência dos documentos constantes dos arquivos da prefeitura.
Na mesma linha da SecexTCE, concluo que a responsável não discerniu a instância administrativa desta Tomada de Contas Especial, regulada pela Lei 8.443/1992, da instância cível, relativa às ações de improbidade administrativa, tratada no âmbito judicial e regulada pela Lei 8.429/1992. Em razão do princípio da independência das instâncias, a sentença proferida pelo juízo cível não vincula a decisão administrativa proferida pelo TCU. 
É entendimento pacífico nesta Corte de Contas a incomunicabilidade das decisões judiciais em ações civis e as decisões administrativas do TCU, a exemplo do Acórdão 2983/2016-TCU-Primeira Câmara (Relator: Ministro Bruno Dantas) . A independência das instâncias só deixa de prevalecer quando a decisão judicial que declara a inexistência do fato ou nega sua autoria é proferida em ação de natureza criminal. No caso de ação de civil, como indicado pela responsável, prevalece a regra geral, que é a incomunicabilidade das instâncias civil, penal e administrativa. 
Adicionalmente, apesar de a responsável afirmar ter propiciado os elementos e documentos necessários para prestação de contas pelo seu sucessor, não acostou a estes autos quaisquer elementos que pudessem afastar a irregularidade que lhe está sendo imputada, tampouco justificar sua conduta omissiva. Em outras palavras, não apresentou elementos comprobatórios que justifiquem ou refutem a presunção de que a documentação não foi deixada para o sucessor, como alegado na Representação protocolizada junto ao Ministério Público Federal.
Quando a vigência do termo de ajuste de transferência de recursos se estende pela gestão de indivíduos distintos, a responsabilidade pela apresentação da prestação de contas é do último deles (último sucessor) . Entretanto, a responsabilidade pela execução/comprovação da aplicação dos recursos é individual e fica adstrita ao período de gestão de cada um deles.
A totalidade dos recursos foi utilizada até 3/10/2012 (extrato bancário às peças 6 e 44) , com prazo final para prestação de contas até 26/5/2017. O mandato da sra. Eugênia de Souza Araújo findou em 31/12/2016. Embora o vencimento do prazo não tenha ocorrido em seu mandato, a ex-prefeita tem responsabilidade para que a prestação de contas seja entregue de forma completa, contendo todos os documentos exigidos pela legislação, e, caso contrário, responde pelo dano presumido resultante da não comprovação da boa e regular aplicação dos recursos repassados, em virtude da omissão no dever de prestar contas, na condição de gestora dos recursos. 
Consulta à Plataforma do Sistema de Gestão de Prestação de Contas (SiGPC) , realizada em 11/6/2021 pela minha assessoria, evidencia que ainda não constam registros de quaisquer documentos referentes à prestação de contas atinente ao repasse do Programa Brasil Alfabetizado, no ciclo de 2011, conforme a captura de tela abaixo:
Ainda, verifico que não houve prescrição da pretensão punitiva do TCU, que se subordina ao prazo geral indicado no art. 205 do Código Civil, de dez anos, contado da data de ocorrência da irregularidade sancionada, nos termos do art. 189 do Código Civil, sendo este prazo interrompido pelo ato que ordenar a citação, a audiência ou a oitiva do responsável.
Desse modo, cabe julgar irregulares as contas da sra. Eugênia de Souza Araújo, com a consequente condenação ao pagamento de débito integral dos recursos repassados e aplicação de multa proporcional ao dano.
No tocante ao sr. Mario Gomes Flôr Filho, o responsável alega que não há imputação de corresponsabilidade ao sucessor, visto que adotou as medidas legais de resguardo ao erário, conforme Representação protocolizada junto ao Ministério Público Federal (peça 43) .
Conforme relatei no Acórdão 1838/2019-TCU-Primeira Câmara, diante de dificuldades do gestor na obtenção dos documentos necessários à prestação de contas dos recursos geridos, inclusive as derivadas de possíveis obstáculos criados pelo antecessor, se não resolvidas administrativamente, devem ser por ele levadas ao conhecimento do Poder Judiciário, por meio de ação própria, uma vez que a responsabilidade pela comprovação da boa e regular aplicação dos recursos públicos é pessoal. 
De acordo com o enunciado da Súmula TCU 230, compete ao prefeito sucessor apresentar a prestação de contas referente aos recursos federais recebidos por seu antecessor, quando este não o tiver feito e o prazo para adimplemento dessa obrigação vencer ou estiver vencido no período de gestão do próprio mandatário sucessor, ou, na impossibilidade de fazê-lo, adotar as medidas legais visando ao resguardo do patrimônio público.
No caso vertente, a transferência dos recursos ocorreu inteiramente no mandato da prefeita antecessora, e, em suas razões de justificativa (peça 43) , o sr. Mario Gomes Flôr Filho informou que a administração anterior não deixou documentação necessária para realização das prestações de contas referente a diversos compromissos, incluindo o repasse em tela - Programa Brasil Alfabetizado Ciclo 2011 (execução em 2012) -, a exemplo do Termo de Compromisso 4250 - Processo 23400.001891/2012-56; Termo de Compromisso 201405945 - Processo 23400.006382/2014-81; Termo de Compromisso 8812 - Processo  23400.006460/2012-86; e Programa Manutenção da Educação Infantil - Apoio Suplementar (execução em 2012) .
Segundo o responsável, o município notificou, por diversas vezes, a ex-gestora para que informasse acerca da aplicação dos valores repassado pelo FNDE, bem como sobre a localização dos documentos referentes aos compromissos assumidos pela Administração, não tendo, no entanto, obtido resposta. Restando infrutíferas as tentativas extrajudiciais de obter as informações, o município protocolou, em 20/9/2018, junto ao Ministério Público Federal, uma Representação Criminal.
A jurisprudência prevalente deste Tribunal, no exame de cada caso concreto, tem aceitado diversas providências que o gestor deve adotar para resguardar o patrimônio público. No contexto do caso em exame, entendo que o sucessor adotou as medidas esperadas e acompanho a proposta da unidade técnica, referendada pelo Ministério Público junto ao TCU, pelo acolhimento de suas razões de justificativa, com sua exclusão da relação processual.
	Com essas considerações, VOTO para que seja adotada a minuta de acórdão que trago à consideração deste Colegiado.
TCU, Sala das Sessões, em 22 de junho de 2021.
Ministro VITAL DO RÊGO 
Relator